【裁判字號】    99,消債抗,88
【裁判日期】    991213
【裁判案由】    更生事件
【裁判全文】
臺灣臺北地方法院民事裁定            99年度消債抗字第88號
抗  告  人  周怡君
上列抗告人因消費者債務清理事件聲請更生，對於民國99年8月
3日本院99年度消債更字第36號裁定提起抗告，本院裁定如下：
    主  文
抗告駁回。
抗告程序費用新台幣壹仟元由抗告人負擔。
    理  由
一、按債務人對於金融機構因消費借貸、自用住宅借款、信用卡
    或現金卡契約而負債務，在聲請更生或清算前，應提出債權
    人清冊，以書面向最大債權金融機構請求協商債務清償方案
    ，並表明共同協商之意旨；債務人不能清償債務或有不能清
    償之虞者，得依消債條例所定更生或清算程序，清理其債務
    消費者債務清理條例（下稱消債條例）第151條第1項、第3
    項定有明文。所謂「不能清償」，係指綜合債務人之財產、
    信用及勞力（技術）總合不足以對已屆清償期之債務，繼續
    客觀上不能清償債務，始足當之；至「不能清償之虞」，則
    指債務人之狀況如置之不理，客觀上得預見將成為不能清償
    之情形而言。惟消債條例之立法目的在於兼顧債權人、債務
    人雙方之利益，使陷於經濟上困境之消費者得以清理債務，
    採重建型之更生及清算型之清算程序雙軌制，利用此兩種程
    序妥適調整債務人與債權人及其他利害關係人間之權利義務
    關係，保障債權人獲得公平受償，並謀求消費者經濟生活之
    更生機會。且債務人受法院裁定開始更生或清算程序者，其
    生活、資格、權利等均將受限制，該等程序係債務清理之最
    後手段，於債務人無法與債權人協商時，始適用更生或清算
    程序清理其債務。是故，依消債條例所定前置協商程序，旨
    在使金融機構與債務人就特定種類之債務清理事務上，利用
    法院程序外解決之協商機制，為迅速有效之自主性解決，而
    此一程序之進行，有賴當事人間之協力配合，本於誠信為基
    礎，形成債務清理之共識，各當事人自應負有最大的誠實協
    力義務以促協商成立，並藉由法院之事後核可，賦予協商內
    容作為執行名義之正當性，若債務人為直接進入更生程序，
    遂於前置協商程序時故意使協商破裂，雖有債務協商不成立
    之形式，然藉由脫法方式造成此結論，難謂債務人有進行債
    務清理之誠意。
二、本件抗告意旨略以：抗告人於99年間向最大債權銀行即國泰
    世華商業銀行股份有限公司（下稱國泰世華銀行）申請前置
    性協商時，遭國泰世華銀行拒絕將民間資產公司債權列入協
    商，致協商不成立，但抗告人縱使同意與國泰世華銀行成立
    協商，以抗告人協商時每月薪資所得新臺幣（下同）22,600
    元，扣除依主計處所公佈98年度臺北市每人每月最低生活費
    14,558元以及償還協商款6,477元後，僅餘1,565元，亦難以
    清償金融機構所出售予民間資產公司之453,000元債權，且
    縱民間資產公司同意按協商條件比例受清償，抗告人亦無力
    清償（計算式為：轉讓債權453,000元總債務1,488,531元
    ＝30.43%，金融機構債權1,035,531元總債務1,488,531元
    ＝69.57%），即金融機構債權占全部債權比例69.57%，每月
    償還6,477元，則依此比例計算轉讓債權為30.43%，則抗告
    人每月亦應償還2,833元，但抗告人每月僅餘1,565元，豈能
    每月清償2,833元。原審逕以抗告人月收入22,600元扣除每
    月必要支出14,152元，尚餘8,448元，堪履行上開協商金額
    6,477元為由，未審酌抗告人尚有金融機構外賣民間資產公
    司之債權453,000元未列入協商金額，即認抗告人顯無參與
    前置協商之誠意。然觀消費者債務清理條例並未強制債務人
    得成立協商，債權人與債務人協商原就各有考量，況該條例
    第151條第1項後段明文規定共同協商之意旨，而最大債權銀
    行國泰世華銀行卻排除部分債權人，與上開條文立法意旨不
    符，原裁定駁回抗告人聲請更生，顯有不當，爰依法提起抗
    告，求為廢棄原裁定，准予抗告人更生聲請云云。
三、經查：
  (一)抗告人即債務人主張其因積欠金融機構消費借貸及信用卡消
    費帳款共1,035,581元，另積欠金融機構外賣民間資產公司
    債權共453,000元，於98年12月3日以書面向最大債權銀行即
    國泰世華銀行申請前置性協商並表明共同協商之意旨，惟因
    未能接受國泰世華銀行提出之「分180期，利率3%，每期還
    款6,477元」之還款方案，於99年1月15日協商不成立等情，
    此有前置協商不成立通知書、財團法人金融聯合徵信中心信
    用報告、財產歸屬資料、財政部國稅局96、97年度綜合所得
    稅各類所得資料清單、在職暨薪資證明書、勞工保險被保險
    人投保資料表、金融機構存摺等件附於原審卷可稽（見本院
    99年度消債更字第36號卷第21頁至第48頁）。而抗告人每月
    除固定薪資18,600元外，尚有自美商亞洲美樂家有限公司台
    灣分公司獎金每月約4,000元，合計每月收入可得22,600元
    ，扣除內政部社會司公告之98年度臺北市每人每月最低生活
    標準14,152元後，尚餘8,448元，與上開協商金額每月還款
    6,477元比較後尚有相當餘裕，且抗告人所負債務總額僅為
    1,488,581元，以抗告人時值29歲之年紀，非不得於屆65歲
    退休年齡前完全清償債務，自無不能清償或不能清償之虞等
    情事。
  (二)又抗告人以最大債權銀行國泰世華銀行未將金融機構出售民
    間資產公司之債權453,000元列入一併協商為理由而拒絕接
    受債權人提供之還款方案導致協商不成立。惟參諸消債條例
    第151條第3項立法理由：「債務人依本條例之規定向金融機
    構請求債務協商，受請求之金融機構通知其他債權人與債務
    人參與協商時，其他債權人得選擇是否參與協商，未參與協
    商之債權人，本即不受已成立協商之拘束，債務人如為清償
    未參與協商債權人之債務致履行顯有重大困難者，即屬不可
    歸責於己」。是以消債條例所定之前置協商，並未強制全體
    債權人加入，倘抗告人因前置協商方案所不及之債權人行使
    權利之後，造成其無法履行協商方案時，非不得請求法院開
    啟債務清理程序之機會，抗告人倘若日後發生不可歸責於己
    之事由，致無法繼續履行債務時，仍得依消債條例第151條
    第5項規定向法院聲請更生，是抗告人尚難以非金融機構債
    權人未列入協商為由，片面拒絕還款方案，致協商不成立，
    而逕向法院聲請更生。
  (三)從而，本件抗告人以非金融機構債權人未列入協商且拒絕撤
    回強制執行為由，片面拒絕國泰世華銀行提出之還款方案致
    協商不成立，難認具正當理由，本件抗告人應有能力依國泰
    世華銀行提出之清償方案履行，及清償非金融機構債務，再
    參以抗告人已自陳其負債大於資產，自應依誠實及信用之原
    則，撙節開銷並誠實勤勉履行債務，然抗告人竟未能勉力接
    受債權人所提供其能力足可負擔範圍之清償方案，致與金融
    機構協商不成立，而率爾聲請依更生程序清理其債務，益徵
    抗告人無協商謀求更生分期償債之真意，亦與首開消債條例
    之立法目的有違。
四、綜上所述，本件更生之聲請與消債條例第3條所定之更生要
    件未合，而上開欠缺要件無從補正，自應駁回其更生之聲請
    ，原裁定駁回抗告人更生之聲請，並無違誤。抗告意旨仍指
    摘原裁定不當，求予廢棄另為裁定，為無理由，應予駁回。
五、據上論結，本件抗告為無理由，依消費者債務清理條例第11
    條第2項、第15條，民事訴訟法第492條、第495條之1第1項
    、第450條，裁定如主文。
中    華    民    國    99    年    12    月    13    日
                 民事第七庭     審判長  陶亞琴
                                法  官  吳定亞
                                法  官  蘇嘉豐
以上正本係照原本作成。
本裁定不得抗告。
中    華    民    國    99    年    12    月    13    日
                                書記官  林鈞婷

司法院資訊處製作；財團法人民間司法改革基金會備份。
